臺灣高等法院刑事判決
111年度上訴字第856號
上  訴  人  
即  被  告  孫文賢

上列上訴人因違反洗錢防制法等案件，不服臺灣桃園地方法院11
0年度易字第136號，中華民國110年12月9日第一審判決（起訴案
號：臺灣桃園地方檢察署109年度偵字第15220、15225、15731、
15739、27541號），提起上訴，本院判決如下：
    主  文
原判決撤銷。
孫文賢幫助犯洗錢防制法第十四條第一項之洗錢罪，累犯，處有
期徒刑伍月，併科罰金新臺幣伍萬元，罰金如易服勞役，以新臺
幣壹仟元折算壹日。
    犯罪事實
一、孫文賢依其生活經驗，知悉申請金融帳戶並無特殊資格限制
    ，且使用人頭帳戶遂行詐欺犯罪，藉以逃避追查之犯罪型態
    所在多有，倘提供帳戶予他人使用，可能幫助作為不法收取
    及提領款項之用，並遮斷資金流動軌跡，以掩飾、隱匿不法
    犯罪所得，竟仍容任該結果之發生，基於幫助詐欺取財及幫
    助洗錢之不確定故意，於民國109年4月5日18時30分前某時
    ，將其設於中華郵政股份有限公司帳號00000000000000號帳
    戶（下稱郵局帳戶）、彰化商業銀行股份有限公司000000000
    00000號帳戶（下稱彰化銀行帳戶）、臺灣中小企業銀行帳
    號00000000000號帳戶（下稱中小企銀帳戶）之提款卡及密
    碼，提供予某身分不明之人使用；嗣該身分不明之人乃以附
    表所示方法，詐欺吳聖哲、林雋穎、蔡豐澤、吳信願、陳泰
    均等5人，致該5人均陷於錯誤，依指示於附表所示時間、地
    點，轉匯附表所示金額至各該帳戶，再持孫文賢所提供之提
    款卡及密碼，操作自動櫃員機提領一空，以製造金流斷點，
    使司法機關難以溯源追查，而掩飾、隱匿特定犯罪所得，孫
    文賢以此手法，幫助該身分不明之人詐欺取財及洗錢。嗣因
    吳聖哲等5人發覺受騙，報警處理，始悉上情。
二、案經吳聖哲、林雋穎、蔡豐澤、吳信願、陳泰均訴由桃園市
    政府警察局龍潭分局報請臺灣桃園地方檢察署檢察官偵查起
    訴。
    理  由
壹、證據能力
　　本院認定犯罪事實所憑之供述證據，檢察官、上訴人即被告
    孫文賢於本院準備程序時均同意作為證據（見本院卷88至92
    頁），經本院審酌各該陳述作成時之情況，亦認為適當，而
    其他非供述證據之取得程序，並無違法或不當，因認均有證
    據能力。
貳、實體部分
一、認定犯罪事實所憑之證據及理由
　㈠訊據被告固坦承告訴人吳聖哲等5人轉入款項、如附表所示之
    金融帳戶，均是其申請開設並請領提款卡，惟矢口否認有何
    幫助詐欺取財及幫助洗錢之犯行，辯稱：我是遺失提款卡，
    密碼則寫在提款卡後面，並沒有提供帳戶資料給別人使用，
    相關存摺均在我手上等語。
  ㈡經查：
  　⒈告訴人吳聖哲、林雋穎、蔡豐澤、吳信願、陳泰均等5人因
      遭身分不明之人以附表所示手法詐騙，致該5人均陷於錯
      誤，依指示於附表所示時間、地點，轉匯附表所示金額至
      各該帳戶，隨即由身分不明之人持提款卡及密碼，操作自
      動櫃員機提領一空等情，有附表「證據」欄所示之證據資
      料在卷可稽。而上開收款帳戶，均是被告申請開設並請領
      提款卡，為被告供承在卷（見本院卷125頁），且有中華
      郵政股份有限公司、彰化商業銀行股份有限公司作業處、
      臺灣中小企業銀行龍潭分行函送之帳戶開戶基本資料可供
      佐證（見偵15220卷47至52、115至117、135至139頁），
      均堪認定。
  　⒉被告提供帳戶資料行為之認定
　　⑴使用提款卡操作自動櫃員機提領帳戶款項，必先輸入正確
      密碼，始能為之，而一般提款卡之密碼，係由6至12個數
      字排列組成，具隱密性，難以憑空猜測，且連續3次輸入
      錯誤即遭鎖卡，若非帳戶所有人提供提款卡並告知密碼，
      他人實無順利領得帳戶款項之理。本案告訴人吳聖哲等5
      人係在同一天即109年4月5日遭受詐騙，依指示轉匯金錢
      至如附表所示之被告帳戶，並旋由不詳之人操作自動櫃員
      機提領一空，已如前述，可知該等帳戶當時已同時淪為不
      詳詐欺者收受詐得贓款之用，且相關提款卡及密碼均已被
      該身分不明之人所持有甚明。
　　⑵對於個人帳戶資料竟為不詳之人持有之原因，被告雖辯稱
      係將上開3個帳戶提款卡遺失云云。惟其109年4月6日警詢
      時，原本稱109年4月3日15時許在桃園市中壢區晉元路上
      ，仍有見到提款卡，至109年4月5日10時許，始在家裡發
      現遺失提款卡云云（見原審卷112頁）；卻於109年4月29
      日警詢時，改稱在清明連假前一天下午3時許，其3張提款
      卡都還在，之後去中壢工作，同日23時許發現遺失云云（
      見偵15220卷12頁）；又於偵訊時改稱其從109年4月3日開
      始放清明連假，係在連假前3天跟工地移動時遺失提款卡
      ，嗣於連假第2天即109年4月4日發現遺失云云（見偵1522
      0卷147至148頁），前後所供反覆不一，已難憑採。且依
      上開3個帳戶交易明細資料所示，其中郵局帳戶於109年4
      月1日之餘額僅91元，同年月5日轉出5元後（餘額剩86元
      ），開始接收告訴人吳聖哲、林雋穎轉入之款項（見偵15
      220卷61至63頁）；彰化銀行帳戶於109年2月25日存入1千
      元開戶，同日轉提10元、940元後，餘額僅50元，在告訴
      人蔡豐澤於109年4月5日轉入款項前，別無其他交易紀錄
      （見偵15220卷139頁）；中小企銀帳戶於108年11月14日
      之餘額為0元，迄109年4月5日始先轉入5元後，隨即轉出
      ，嗣於同日接收告訴人吳信願、陳泰均轉入款項（見偵15
      220卷131至133頁）。可知上開3個帳戶於被告所謂遺失提
      款卡之前，餘額為0元或不足百元，且非全部帳戶均屬經
      常使用者，已難認被告會集中攜帶3張提款卡外出，以致
      一併遺落而不自知。且被告表明將提款卡攜帶出門，係因
      向朋友借錢，請朋友將借款匯至帳戶云云（見偵15220卷1
      06頁、原審卷75頁），倘若無訛，祇要向友人提供1個帳
      戶即可達其收受借款之目的，更無同時攜帶包括不常使用
      之全部3張提款卡之理，況依交易明細資料所示，亦無被
      告所指友人借款進出帳戶之紀錄，足認被告所辯不實。再
      者，提款卡設置密碼之目的，在防止他人擅自盜用，一般
      均會謹慎保管，被告供稱將密碼寫在每張提款卡背面，並
      集中放在一起，無異容任取得該3張提款卡之人，可以直
      接獲悉密碼使用；且被告已知上開提款卡脫離自己持有之
      後，未曾向各該金融機構辦理掛失，有中華郵政股份有限
      公司110年5月13日儲字第1100125189號函、彰化商業銀行
      龍潭分行110年5月12日彰龍潭字第110072號函及附件、臺
      灣中小企業銀行龍潭分行110年5月17日龍潭字第11082010
      12號函可憑（見原審卷97至105頁），乃遲至告訴人吳聖
      哲等5人於109年4月5日轉入款項均遭他人使用提款卡提領
      一空，上開帳戶列為警示帳戶後，被告於翌（6）日上午
      至彰化銀行及郵局刷存摺，因補登機顯示「請洽櫃檯」，
      被告向郵局櫃檯人員詢問，櫃檯人員告以應接洽警局後，
      被告始於同日前往桃園市政府警察局龍潭分局聖亭派出所
      接受調查，主張於109年4月3日遺失提款卡等情，業據被
      告供明在卷（見偵15220卷10頁），且有桃園市政府警察
      局龍潭分局110年5月18日龍警分刑字第1100011522號函送
      之警詢筆錄等資料可佐（見原審卷107至117頁），亦與一
      般遺失金融卡者，即便在假日期間，無礙其透過金融機構
      之電話或網路服務，盡速辦理掛失之情形不符，自無從僅
      憑被告事後前往派出所接受調查，遽為有利被告之認定。
      參以目前社會現況，詐欺正犯不乏管道可取得願意配合提
      供帳戶者之人頭帳戶，應無甘冒帳戶所有人隨即可能辦理
      掛失等之風險，而使用單純遺失之提款卡作為取贓之用。
      綜上事證，因認被告在109年4月5日18時30分（最初聯繫
      告訴人等人將款項轉入被告帳戶之時間，即附表編號3所
      示）前某時，將上開3個帳戶之提款卡及密碼，提供予身
      分不明之人使用的事實，已屬明確。
  　⒊被告主觀犯意之認定
　　　金融帳戶涉及個人財產信用，具有強烈屬人性，倘無特殊
      情由，一般均妥為保管帳戶資料，實無輕易提供給他人使
      用之理。又申請金融帳戶並無特殊資格之限制，且利用他
      人帳戶從事詐欺犯罪、收受及移轉詐得贓款以掩飾或隱匿
      犯罪、避免檢警查緝者，經常為媒體所報導披露，乃依一
      般社會生活之通常經驗即可輕易預見者，被告為具備通常
      智識程度之成年人，自應知之甚明。是被告在不知對方真
      實身分、住址或營業處所之情形下，將上開帳戶之提款卡
      及密碼提供給對方，而容任對方可以不暴露真實身分，使
      用其所提供之帳戶進出款項，其主觀上顯已認識該帳戶可
      能遭人作為收受、移轉詐欺所得使用，且該他人使用後會
      產生遮斷資金流動軌跡以逃避國家追訴、處罰之效果。遑
      論被告前因提供提款卡及密碼予他人，經臺灣桃園地方法
      院以104年度壢簡字第1777號判處罪刑確定，有該案刑事
      判決資料（見本院卷131至138頁）、本院被告前案紀錄表
      可稽，益徵其對於上開身分不明之人向其蒐集帳戶資料，
      可能作為詐欺取財之人頭帳戶，確有預見。詎被告仍願提
      供上開帳戶之提款卡及密碼，且不顧所提供帳戶之使用情
      形，而容任該帳戶可能遭人作為收受、移轉詐欺所得使用
      ，縱不具直接故意，且無論其動機為何，主觀上有幫助詐
      欺取財及幫助洗錢之不確定故意甚明。雖被告未將上開帳
      戶之存摺一併交給對方，然其所提供之金融卡、密碼等資
      料，足以使對方可不暴露真實身分，任意使用其所提供之
      帳戶進出款項，且被告在上開帳戶遭不明之人支配使用期
      間，亦無任何掛失帳戶之舉，自不影響其幫助犯行之成立
      。
  ㈢本案事證明確，被告犯行堪以認定。
二、論罪
  ㈠按特定犯罪之正犯實行特定犯罪後，為掩飾、隱匿其犯罪所
    得財物之去向及所在，而令被害人將款項轉入其所持有、使
    用之他人金融帳戶，並由該特定犯罪正犯前往提領其犯罪所
    得款項得手，如能證明該帳戶內之款項係特定犯罪所得，因
    已被提領而造成金流斷點，該當掩飾、隱匿之要件，該特定
    犯罪正犯自成立一般洗錢罪之正犯。刑法第30條之幫助犯，
    係以行為人主觀上有幫助故意，客觀上有幫助行為，即對於
    犯罪與正犯有共同認識，而以幫助意思，對於正犯資以助力
    ，但未參與實行犯罪之行為者而言。幫助犯之故意，除需有
    認識其行為足以幫助他人實現故意不法構成要件之「幫助故
    意」外，尚需具備幫助他人實現該特定不法構成要件之「幫
    助既遂故意」，惟行為人只要概略認識該特定犯罪之不法內
    涵即可，無庸過於瞭解正犯行為之細節或具體內容。此即學
    理上所謂幫助犯之「雙重故意」。金融帳戶乃個人理財工具
    ，依我國現狀，申設金融帳戶並無任何特殊限制，且可於不
    同之金融機構申請多數帳戶使用，是依一般人之社會通念，
    若見他人不以自己名義申請帳戶，而收購或借用別人之金融
    帳戶以供使用，並要求告知密碼，則提供金融帳戶者主觀上
    如認識該帳戶可能作為對方收受、提領特定犯罪所得使用，
    對方提領後會產生遮斷金流以逃避國家追訴、處罰之效果，
    仍基於幫助之犯意，而提供該帳戶資料及密碼，以利洗錢實
    行，仍可成立一般洗錢罪之幫助犯（最高法院108年度台上
    大字第3101號裁定意旨參照）。本案被告已預見身分不明之
    人向其蒐集帳戶資料，可能作為詐欺取財之人頭帳戶，仍基
    於不確定故意，提供上開帳戶資料供該身分不明之人收取詐
    得款項，並經提領得手，而造成金流斷點，依上開說明，除
    成立幫助詐欺外，亦該當一般洗錢罪之幫助犯。
  ㈡核被告所為，係犯刑法第30條第1項、第339條第1項之幫助詐
    欺取財罪，及刑法第30條第1項、洗錢防制法第14條第1項之
    幫助一般洗錢罪。被告以1次提供上開帳戶之行為，同時幫
    助正犯詐騙告訴人吳聖哲、林雋穎、蔡豐澤、吳信願、陳泰
    均等5人，並幫助正犯洗錢，為想像競合犯，依刑法第55條
    規定，應從一重論以幫助洗錢1罪。起訴書固漏論被告幫助
    洗錢，惟其與起訴部分有想像競合犯之裁判上一罪關係，並
    經踐行告知程序，無礙被告防禦權之行使，均為起訴效力所
    及，本院自應併予審究。
  ㈢刑之加重及減輕
　　⒈被告以幫助之意思，參與構成要件以外之行為，為幫助犯
      ，惡性較正犯為輕，依刑法第30條第2項規定，按正犯之
      刑減輕之。
　　⒉檢察官主張被告前經臺灣高雄地方法院以103年度交簡字第
      5033號、臺灣桃園地方法院以104年度壢簡字第1777號判
      刑確定，於105年10月17日執行完畢出監，構成累犯；且
      其中犯幫助詐欺取財罪部分，與本案罪質相同，認應依累
      犯規定加重其刑等語（見本院卷125頁），並提出上開刑
      事判決資料為證（見本院卷129至138頁）。審酌被告前因
      提供帳戶資料而犯幫助詐欺案件，經臺灣桃園地方法院以
      104年度壢簡字第1777號判處有期徒刑3月確定，與另案公
      共危險案件判處之刑，合併定應執行刑為有期徒刑5月確
      定，經入監執行完畢，竟於執行完畢後5年內，再犯本案
      之罪，確有一再觸犯同類犯罪之特別惡性，及對刑罰反應
      力薄弱情形，參酌司法院釋字第775號解釋意旨，本案加
      重最低本刑，並不違反罪刑相當原則，因認檢察官上開主
      張，核屬有據，爰依刑法第47條第1項規定加重被告之刑
      。被告兼有刑之加重及減輕事由，依法先加後減之。
 三、撤銷改判之理由
　㈠原審以被告犯行事證明確，對被告予以論罪科刑，固非無見
    。惟查，被告前犯幫助詐欺案件，既經適用刑法第47條第1
    項規定加重其刑，原判決再將同一事實，列為科刑審酌因素
    ，而對被告為不利之重複評價，難認允洽。被告上訴意旨仍
    執前詞否認犯行，固不足採；然其主張原審量刑過重，請求
    改判較輕之刑等語，此部分上訴非無理由，自應由本院撤銷
    改判。
　㈡爰審酌被告犯罪之動機、目的、手段、行為惡害、告訴人之
    人數及所遭詐騙之金額、一再飾詞否認且未與告訴人和解並
    賠償損害之犯罪後態度，兼衡其教育程度、工作收入情形、
    家庭生活狀況（見本院卷126頁）等一切情狀，量處如主文
    第二項所示之刑，並諭知罰金如易服勞役之折算標準。
四、不宣告沒收之說明
  　按洗錢防制法第18條第1項前段規定：「犯第14條之罪，其
    所移轉、變更、掩飾、隱匿、收受、取得、持有、使用之財
    物或財產上利益，沒收之」，係採義務沒收主義，祇要合於
    前述規定，法院即應為相關沒收之諭知。然該洗錢行為之標
    的，是否限於行為人實際支配所有者始得宣告沒收，法無明
    文，實務上一向認為倘法條並未規定「不問屬於犯罪行為人
    與否均沒收」時，自仍以屬於被告所有者為限，始應予沒收
    。查被告提供之帳戶為身分不明之人支配使用期間，告訴人
    吳聖哲等5人受騙款項轉入後，隨即遭該不詳之人提領一空
    ，有上開帳戶交易明細可參，此外卷內亦無證據足以證明被
    告提供上開帳戶資料，獲有任何不法犯罪所得，爰不予宣告
    沒收或追徵，併此敘明。
據上論斷，應依刑事訴訟法第369條第1項前段、第364條、第299
 條第1項前段，判決如主文。
本案經檢察官李允煉、陳寧君提起公訴，檢察官董怡臻到庭執行
職務。
中　　華　　民　　國　　111 　年　　5 　　月　　26　　日
              　　刑事第六庭    審判長法　官  劉方慈
                                      法　官  許曉微
                                      法　官  朱嘉川
以上正本證明與原本無異。
如不服本判決，應於收受送達後20日內向本院提出上訴書狀，其
未敘述上訴之理由者並得於提起上訴後20日內向本院補提理由書
（均須按他造當事人之人數附繕本）「切勿逕送上級法院」。
                                      書記官  尤朝松
中　　華　　民　　國　　111 　年　　5 　　月　　27　　日
附錄本案論罪科刑法條全文
洗錢防制法第14條第1項
有第2條各款所列洗錢行為者，處7年以下有期徒刑，併科新臺幣
5百萬元以下罰金。
刑法第339條第1項
意圖為自己或第三人不法之所有，以詐術使人將本人或第三人之
物交付者，處5年以下有期徒刑、拘役或科或併科50萬元以下罰
金。

附表：
編號 告訴人 詐欺方法 轉匯時間、地點及金額 轉入帳戶 證據 1 吳聖哲 109年4月5日20時43分許，冒充「潔窩WOCO」網購人員，佯稱其先前網路購物誤設為50組消費，須操作ATM及以網銀轉帳予以取消云云 ①109年4月5日21時35分許，在新北市○○區○○街000號永豐銀行，以ATM轉帳新臺幣(下同)2萬9987元 ②同日21時53分許，在新北市○○區○○街000號統一超商蘆華門市，以ATM轉帳2萬9985元 ③同日22時17分（起訴書及原判決誤載為25分)，在吳聖哲蘆洲區住處，以網銀轉帳4萬1111元 合計:10萬1083元  郵局帳戶 ①告訴人吳聖哲指訴（偵15220卷31至37頁） ②轉帳交易明細（同上卷41至45頁） ③反詐騙諮詢專線紀錄表、帳戶個資檢視、受理詐騙帳戶通報警示簡便格式表、金融機構聯防機制通報單、受理各類案件紀錄表（同上卷81至91頁） ④郵局歷史交易明細（同上卷63頁） 2 林雋穎 109年4月5日21時19分許，冒充「86小舖」美妝店，佯稱因系統錯誤升級為高級會員而自動扣款，須操作ATM取消云云 109年4月5日22時6分許，在臺北市○○區○○街00號安泰銀行，以ATM轉帳8123元 同上 ①告訴人林雋穎指訴（偵15225卷31至32頁） ②轉帳交易明細（同上卷35頁） ③反詐騙諮詢專線紀錄表、受理各類案件紀錄表（同上卷71、75頁） ④郵局歷史交易明細（偵15220卷63頁） 3 蔡豐澤 109年4月5日18時30分許，冒充「PAMU 無線藍芽耳機公司」，佯稱因網路異常將其訂單誤設為訂購6組，須操作ATM予以取消云云 ①109年4月5日19時15分許，在臺中市(起訴書附表誤載為臺南市0○區○○路0段000號樹仔腳郵局，以ATM轉帳2萬9906元 　②同日19時26分許，在上址郵局，以ATM跨行存款2萬9985元 　③同日19時54分許，在臺中市(起訴書附表誤載為臺南市0○區○○路0段00號彰化銀行台中分行，以ATM跨行存款2萬8000元 合計:8萬7891元  彰化銀行帳戶 ①告訴人蔡豐澤指訴（偵15731卷31至37頁） ②自動櫃員機交易明細（同上卷41至43頁） ③反詐騙諮詢專線紀錄表、帳戶個資檢視、受理詐騙帳戶通報警示簡便格式表、受理各類案件紀錄表（同上卷75至85頁） ④彰化銀行歷史交易明細（偵15220卷139頁） 4 吳信願 109年4月5日20時53分許，冒充「PAMU SLIDER公司」，佯稱因網路異常而誤設其訂單內容，須操作ATM予以取消云云 ①109年4月5日20時53分許，在雲林縣○○鄉○○路0號大埤郵局，以ATM轉帳2萬9910元 ②同日21時6分許，在雲林縣○○鄉○○路00號統一超商，以ATM跨行存款2萬9985元（起訴書附表誤載為2萬9895元) 合計:5萬9895元 　 中小企銀帳戶 ①告訴人吳信願指訴（偵15739卷31至32頁） ②存摺資料、轉帳交易明細（同上卷35至37頁） ③反詐騙諮詢專線紀錄表、帳戶個資檢視、受理詐騙帳戶通報警示簡便格式表、金融機構聯防機制通報單、受理各類案件紀錄表（同上卷69至75、79頁） ④中小企銀歷史交易明細（偵15220卷133頁） 5 陳泰均 109年4月5日19時35分許，冒充「韓式作風」網購人員，佯稱其先前網路購物尚未付款，須轉帳至指定帳戶云云 ①109年4月5日21時8分許，以行動網銀轉帳1萬3123元 ②同日21時8分許，以行動網銀轉帳4507元 合計:1萬7630元 同上 ①告訴人陳泰均指訴（偵27541卷33至37頁） ②存摺資料、行動網銀轉帳紀錄畫面（同上卷75至83頁） ③反詐騙諮詢專線紀錄表、受理詐騙帳戶通報警示簡便格式表、金融機構聯防機制通報單、受理各類案件紀錄表（同上卷59至69頁） ④中小企銀歷史交易明細（偵15220卷133頁）